臺灣高等法院刑事判決
110年度上易字第1722號
上  訴  人  
即  被  告  陳亭維



上列上訴人即被告因妨害自由案件，不服臺灣臺北地方法院110
年度審易字第865號，中華民國110年9月30日第一審判決（起訴
案號：臺灣臺北地方檢察署109年度偵字第22490號），提起上訴
，本院判決如下：
    主  文
上訴駁回。
    事  實
一、甲○○於民國109年7月30日5時9分許，駕駛車牌號碼0000-00
    號自用小客車搭載吳彥儒行經臺北市中正區汀州路與南海路
    口，見乙○○駕駛車牌號碼000-0000號自用小客車臨停於上開
    路口，因乙○○積欠甲○○債務，且失聯多日，甲○○心生不滿，
    甲○○竟與吳彥儒（所涉本案犯行經原審通緝中）共同基於強
    制之犯意聯絡，由甲○○手持模型槍指向乙○○頭部，要求乙○○
    坐上渠等駕駛之自用小客車，致乙○○心生畏懼，並以此方法
    妨害乙○○自由離去之權利，以順利追討債務。嗣民眾察覺有
    異報警處理，經警調閱監視器並循線於臺北市○○區○○路0段0
    00號前查獲，始悉上情。
二、案經臺北市政府警察局中正第二分局報告臺灣臺北地方檢察
    署檢察官偵查起訴。
    理  由
壹、證據能力
一、被告以外之人於審判外之陳述，雖不符刑事訴訟法第159條
    之1、159條之2、159條之3、159條之4等規定，而經當事人
    於審判程序同意作為證據，法院審酌該言詞陳述或書面陳述
    作成時之情況，認為適當者，亦得為證據。當事人、代理人
    或辯護人於法院調查證據時，知有第159條第1項不得為證據
    之情形，而未於言詞辯論終結前聲明異議者，視為有前項之
    同意，刑事訴訟法第159條之5定有明文。本案當事人就下述
    供述證據方法之證據能力，未於言詞辯論終結前聲明異議，
    而經本院審酌各該證據方法之作成時，並無其他不法之情狀
    ，均適宜為本案之證據，依刑事訴訟法第159條之5之規定，
    有證據能力。
二、其餘資以認定本案犯罪事實之非供述證據，亦查無違反法定
    程序取得之情形，依刑事訴訟法第158條之4反面規定，應具
    證據能力。
貳、實體方面
一、訊據被告固然坦承有於前揭時、地，手持模型槍指向被害人
    乙○○頭部之事實，惟矢口否認有何強制之犯行，辯稱：伊僅
    坦承有恐嚇，但被害人當時是自願跟伊上車的，伊並無強迫
    他人之犯意，且在伊槍枝拿出來前，被害人車門就打開了，
    是被害人自己有意下車云云。惟查：
　㈠上揭事實，業據被告於原審審理時坦承不諱，且經證人即被
    害人於偵查證述明確（見109年度偵字第22490號偵查卷第23
    0至231頁），並有監視器翻拍照片、人犯、車輛、犯罪物品
    照片、搜索扣押筆錄、扣押物品目錄表及扣押物品目錄表、
    內政部警政署刑事警察局109年9月17日刑鑑字第1090085037
    號鑑定書等件在卷可參（見前揭偵查卷第59至65、67至75、
    153至154、157至159頁），堪信被告於原審審理時所為自白
    確屬真實。
　㈡被告雖以前詞置辯。惟：
　⒈經本院勘驗109年7月30日汀州南海路口監視器畫面，結果顯
    示：被告右手舉起槍枝，左手拉住被害人所駕車輛駕駛座之
    車門，以槍枝指向該車駕駛座內，吳彥儒站於車牌號碼0000
    -00號自用小客車副駕駛座旁看向被告後走向被告方向，被
    告仍以槍枝指著被害人所駕車輛駕駛座內，以左手打開該車
    之車門，被害人自駕駛座下車，被告仍以槍枝指向被害人，
    被害人關上車門後，走在被告後方，與被告、吳彥儒一同坐
    上車牌號碼0000-00號自用小客車，此有本院審判筆錄在卷
    可參（見本院卷第115至116頁），顯見在被害人下車前，被
    告即已持槍對著被害人，且被告持續持槍對著被害人，期間
    被告開啟被害人車門後，被害人隨即下車，而在被害人下車
    後，被告仍持槍枝對著被害人等情。
　⒉被害人於偵查中證稱：（你在警詢中說當時你的車窗是搖下
    的，甲○○拿著一把槍，有拉滑套的動作，槍口對準你的左腦
    ，你就下車，是否如此？）是，我警詢中說的也是實話、(
    所以你是因為甲○○拿槍對著你你才下車，是否如此？)是等
    語（見前揭偵查卷第230頁）。依被害人前揭證述，被害人
    係因被告持槍之行為始下車。
　⒊參以被害人因積欠被告債務，與被告失聯多日，兩人於車上處理債務問題等情，業據被告於警詢、偵查、本院準備程序及審理時供述在卷（見前揭偵查卷第27至29、97頁、本院卷第66、126頁），可證被告當時倘單純約見被害人，被害人必然不會赴約出面處理債務，被告始以上述方式使被害人心生畏懼，迫使被害人下車，並乘坐被告所駕駛之自用小客車離開現場，進而於車上商討債務，故被告辯稱當時被害人是有意下車，且自願上車與其等商談債務糾紛云云，顯非可採。
　⒋至被害人於本院審理時雖證稱：伊是自願上車云云（見本院
    卷第117至118頁），然被害人既因未處理其積欠被告之債務
    而避不見面，豈有自願上車並任由被告載離現場，並於車上
    處理債務之理，足見其此部分證言與事實不符。　
　㈢綜上所述，本案事證明確，被告犯行堪以認定，應依法論科
    。
二、論罪科刑
　㈠按刑法第305條之恐嚇危害安全罪，係指單純以將來加害生命
    、身體、自由、名譽、財產之事，恐嚇他人致生危害於安全
    者而言，如對於他人之生命、身體等，以現實之強暴、脅迫
    手段加以危害要挾，使人行無義務之事或妨害人行使權利，
    即應構成刑法第304條之強制罪，縱有恐嚇行為，亦僅屬犯
    強制罪之手段，無更論以恐嚇危害安全罪之餘地（最高法院
    84年台非字第194號判決要旨參照）。查被告手持模型槍指
    向被害人，係為使被害人心生畏懼而坐上渠等駕駛之自用小
    客車進而協商債務，屬強制行為之手段。核被告所為，係犯
    刑法第304條第1項之強制罪。起訴意旨認被告就上開手段應
    另犯刑法第305條之恐嚇危害安全罪嫌，容有誤會，附此敘
    明。
　㈡次按刑法第302條第1項及第304條第1項之罪，其所保護之法
    益，固均為被害人之自由，但前者係將被害人置於自己實力
    支配之下而剝奪其人身行動自由，後者僅使人行無義務之事
    或於其行使正當權利時加以妨害，兩者構成要件，行為態樣
    及被害人受害之程度尚不相同。刑法第302條第1項之剝奪行
    動自由罪，條文既云「拘禁」、「剝奪」，性質上自須其行
    為持續相當之時間，始能成立。故行為人倘係以使人行無義
    務之事，或妨害他人行使權利之目的，對於被害人為瞬間之
    拘束，仍祇成立刑法第304條之強制罪（最高法院102年度台
    上字第2289號判決意旨參照）。本件被告主觀上係出於欲迫
    使被害人上車談債務而妨害被害人自由離去之權利之強制罪
    犯意，而依卷內證據，亦難認被告之強暴行為持續相當時間
    ，且主觀上係出於剝奪被害人行動自由之犯意，尚難以刑法
    第302條第1項之剝奪他人行動自由罪相繩，公訴檢察官於論
    告時認被告係犯刑法第302條第1項之罪，尚有誤會，併此敘
    明。
　㈢被告與同案被告吳彥儒就上開犯行，有犯意聯絡及行為分擔
    ，應論以共同正犯。
  ㈣又被告前因妨害性自主案件，經臺灣臺北地方法院104年度侵
    訴字第48號判處有期徒刑5月（共4罪），應執行有期徒刑1
    年，緩刑3年確定，嗣前揭緩刑遭撤銷確定；又因違反毒品
    危害防制條例案件，經同法院105年度簡字第1824號判處有
    期徒刑2月確定；前揭二案件，經同法院以106年度聲字第17
    38號裁定定應執行有期徒刑1年1月確定。再因偽造文書案件
    ，經臺灣新北地方法院106年度簡字第7065號判處有期徒刑4
    月確定，與上揭應執行之刑及另案判處之拘役接續執行，於
    107年10月10日執行完畢等情，有本院被告前案紀錄表在卷
    可佐，其受有期徒刑執行完畢後，5年內故意再犯本案有期
    徒刑以上之罪，核屬刑法第47條第1項之累犯，原應依刑法
    第47條第1項規定加重其刑，惟依司法院大法官釋字第775號
    解釋意旨，不分情節，一律加重累犯之最低本刑，有違憲法
    罪刑相當原則，於法律修正前，為避免上述罪刑不相當之情
    形，法院就該個案應依上開解釋意旨裁量是否加重最低本刑
    。本院審酌本件構成累犯之前案，與本件被告之犯行並非同
    類案件，兩者之罪質不同，犯罪手段、動機顯屬有別，難認
    有特別惡性或刑罰反應力薄弱之情，故不加重其刑。
三、上訴駁回之說明
　㈠原審以被告罪證明確，並審酌被告與被害人遇有債務糾紛，
    本應循和平方式理性溝通、冷靜處理，被告未能自我節制情
    緒，竟當街持模型槍為本案強制犯行，所為實不可取；惟念
    其犯後於原審準備程序中坦承犯行，兼衡其素行、犯罪動機
    、目的、手段及犯罪所造成之損害，暨其自述高職肄業之智
    識程度、先前職業收入、無需扶養他人之家庭生活經濟狀況
    等一切情狀，量處有期徒刑5月，並諭知如易科罰金以1,000
    元折算1日，以示懲儆。並說明：扣案之非制式手槍1枝（槍
    枝管制編號：0000000000），雖無殺傷力，但應依刑法第38
    條第2項規定沒收。核其認事用法均無違誤，量刑及沒收部
    分亦稱允當。
　㈡被告上訴意旨雖否認有強制之犯行，然此部分業經本院說明
    如前，是被告之上訴並無理由，應予駁回。　
據上論斷，應依刑事訴訟法第368條，判決如主文。
本案經檢察官王如玉提起公訴，檢察官曾文鐘到庭執行職務。
中　　華　　民　　國　　111 　年　　5 　　月　　18　　日
                  刑事第十一庭  審判長法　官  張江澤
                                      法　官  梁志偉
                                      法　官  章曉文
以上正本證明與原本無異。
被告不得上訴。
檢察官如不服本判決，應於收受送達後20日內向本院提出上訴書
狀，其未敘述上訴之理由者並得於提起上訴後20日內向本院補提
理由書（均須按他造當事人之人數附繕本）「切勿逕送上級法院
」。
                                      書記官  賴又瑄
中　　華　　民　　國　　111 　年　　5 　　月　　18　　日
附錄本案論罪科刑法條
中華民國刑法第304條
以強暴、脅迫使人行無義務之事或妨害人行使權利者，處3年以
下有期徒刑、拘役或9千元以下罰金。
前項之未遂犯罰之。